臺灣高等法院台中分院民事判決　九十四年度上易字第一○三號
　　　上　訴　人　台灣銀行股份有限公司
　　　法定代理人　乙○○
　　　訴訟代理人　辛○○
　　　送達代收人　甲○○
　　　複 代理 人　陳昭全律師
　　　被 上訴 人　己○○
　　　　　　　　　戊○○
　　　　　　　　　丙○○
　　　　　　　　　丁○○
　　　　　　　　　庚○○○
　　　共　　　同
　　　訴訟代理人　陳隆天律師
右當事人間請求清償借款事件，上訴人對於中華民國九十四年一月十四日臺灣臺中地
方法院九十三年度訴字第二三一六號第一審判決提起上訴，本院於九十四年三月二十
九日言詞辯論終結，判決如下：
      主      文
原判決關於駁回上訴人後開第二項之訴部分及該部分訴訟費用之裁判均廢棄。
被上訴人戊○○、己○○、丙○○、丁○○及庚○○○應連帶給付上訴人新臺幣一百
三十八萬五千四百一十六元及自民國九十一年六月八日起至清償日止，按週年利率百
分之七點○五三計算之利息，並自九十一年七月九日起至清償日止，在六個月以內者
，按上開利率百分之十，超過六個月者，超過部分按上開利率百分之二十計付違約金
。
前項給付，被上訴人戊○○、己○○、丙○○、丁○○及庚○○○應與林宏易負連帶
給付責任。
第一（除確定部分外）、二審訴訟費用均由被上訴人連帶負擔。
      事實與理由
一、上訴人主張：原審共同被告林宏易（原名林振富，於民國（下同）九十一年七月
    二十四日改名）邀同訴外人林梅（已於九十年五月五日死亡）為連帶保證人，於
    八十九年五月八日，向上訴人借款新台幣（下同）一百四十萬元，約定最後清償
    期為九十九年五月八日，利息按上訴人銀行基本放款利率之九成浮動計息，本息
    定額攤還，逾期未還時，即喪失期限利益，全部債務視為到期，除取銷其優惠利
    率並按其原貸款利率加計年息百分之一催繳（現年息百分之七．０五三）外，且
    逾期清償在六個月以內者，按上開利率百分之十，超過六個月者，按上開利率百
    分之二十計付違約金。嗣前開借款自九十一年七月八日起即未繳付本息，依約定
    已喪失期限利益，債務視為全部到期，尚積欠一百三十八萬五千四百一十六元之
    本金、利息暨違約金未清償，被上訴人戊○○、己○○、丙○○、丁○○、庚○
    ○○係林梅之繼承人，且未聲明拋棄繼承或限定繼承，亦應連帶負責。爰求為判
    命被上訴人戊○○、己○○、丙○○、丁○○、庚○○○與原審共同被告林宏易
    連帶給付一百三十八萬五千四百一十六元及自民國九十一年六月八日起至清償日
    止，按週年利率百分之七點０五三計算之利息，並自九十一年七月九日起至清償
    日止，在六個月以內者，按上開利率百分之十，超過六個月者，超過部分按上開
    利率百分之二十計付違約金之判決。
二、被上訴人則以：
（一）上訴人之承辦人即證人林進南攜貸款文件由原審共同被告林宏易載其至被繼承
      人林梅家中為對保手續，若依上訴人主張被繼承人林梅有當場口頭同意為連帶
      保證人，則此對話之要約顯非立時為上訴人所承諾，且證人林進南當時僅為對
      保手續，其不僅無承諾之授權，亦無立時承諾，此對話之要約即失其拘束力。
      再參照放款借據聲明事項欄：「連帶保證人特此聲明已於合理期間內審閱前開
      全部條款內容，其中一般條款第十三條業已逐項逐款閱讀，特別條款並業經個
      別商議，茲同意並簽章。」之約定，足證本件連帶保證契約需先經連帶保證人
      審閱即逐條逐款看過全部條款內容，或就特別條款個別商議載入契約，尚非僅
      連帶保證人之口頭同意即可成立，則上訴人主張本件有口頭連帶保證契約之成
      立，顯與上開規定有違。
（二）本件放款借據簽訂於八十九年五月八日，為民法第二百四十七條之一公佈施行
      後，自有民法第二百四十七條之一定型化契約條款規定之適用。觀之其聲明事
      項欄：「連帶保證人特此聲明已於合理期間內審閱前開全部條款內容，其中一
      般條款第十三條業已逐項逐款閱讀，特別條款並業經個別商議，茲同意並簽章
      。」之約定，足證上訴人為避免違反民法第二百四十七條之一定型化契約條款
      之規定，業已本諸民事法上之誠實信用原則（或公平原則），在定型化契約條
      款內容中就「內容明示原則」、「內容預見原則」及「合理審閱原則」明文約
      定連帶保證人有合理審閱期間，則兩造於本件連帶保證契約條款既有合理審閱
      期間之約定，即應依上開約定行之。另消費者保護法第十一條之一規定應有三
      十日以內之合理審閱期間，再參酌與上訴人相同之銀行業台北市第五信用合作
      社之貸款契約書第十六條後段所載之合理審閱期間為至少五日，本件兩造雖未
      明文約定合理審閱期間之日數，然應參照消費者保護法之規定及銀行實務之習
      慣，依連帶保證人之具體情況加以斟酌而決定。
（三）本件被繼承人林梅於八十九年五月八日證人林進南對保時為年近八十歲之老嫗
      ，既不識字、生有重病、神智不清、臥病在床、無法為意思表示亦無法行動，
      放款借據上之簽名非其所簽，印章非其所蓋，指印旁亦無二名見證人之簽名，
      則被繼承人林梅是否有為連帶保證之意思表示，顯有疑義。證人林進南於原審
      證稱：簽名是林振富簽的、印章是我蓋的，是我跟林振富拿的，指印是林梅的
      ，因為林振富說他媽媽不識字，林梅也說他不識字所以才蓋指印；（問：林梅
      是否知悉借據之內容？）借據是我當天拿過去當場簽的，沒有留置在他們那邊
      一段時間，‧‧‧裡面的契約條款我沒有逐條念給他聽，只有重要的跟他講；
      （問：是否因為林梅不識字才沒有把借據留在那邊審閱？）是的。足證證人林
      進南當天對保才攜放款借據至被繼承人林梅家中，未交由被繼承人林梅審閱，
      亦未逐條逐款由被繼承人林梅審閱全部條款內容，僅口頭告知部分條款，當天
      離開時又因被繼承人林梅不識字而帶走放款借據，沒有留置在被繼承人林梅處
      ，又以被繼承人林梅不識字、生有重病、神智不清之情況下，其在簽約前並無
      充分了解契約條款內容之機會，上訴人顯已違反放款借據所載給予連帶保證人
      合理審閱期間之約定，實有民法第二百四十七條之一所定顯失公平之情事，當
      可類推適用消費者保護法之相關規定，以補充民法規範之不足，應認為該定型
      化契約條款無效，而不構成契約條款之內容。
（四）證人林進南證稱：（問：為何被告林振富稱林梅僅係物保人，並未答應擔任連
      帶保證人？）那是一體的。以證人林進南為上訴人辦理放款事務之人，對抵押
      義務人之物保與連帶保證人之人保之法律關係，二者不同，卻誤認係一體的，
      而無法區分，更何況被繼承人林梅不識字生有重病、神智不清之情形下，在證
      人林進南觀念不清的錯誤告知下當天豈能即瞭解二者之區別。原審共同被告林
      宏易稱：林梅是我媽媽，他沒有擔任連帶保證人，當初我媽媽是拿不動產做抵
      押，沒有說要當保證人，足證被繼承人林梅並無為連帶保證之意思表示。
三、原審判命林宏易給付一百三十八萬五千四百十六元，及自九十一年六月八日起至
    清償日止，按週年利率百分之七點０五三計算之利息，並自九十一年七月九日起
    至清償日止，在六個月以內者，按上開利率百分之十，超過六個月者，超過部份
    按上開利率百分之二十計付違約金；駁回對被上訴人戊○○、己○○、丙○○、
    丁○○、庚○○○部分之請求；上訴人對其敗訴部分聲明不服，求為判決如主文
    所示。被上訴人則求為判決駁回上訴。
四、經查，原審共同被告林宏易於八十九年五月八日向上訴人借款一百四十萬元，並
    邀訴外人林梅為連帶保證人，然前開借款自九十一年七月八日起即未繳付本息，
    依約定已喪失期限利益，債務視為全部到期，林宏易尚積欠上訴人一百三十八萬
    五千四百十六元之本金與利息未清償，嗣林梅於九十年五月五日死亡，而被上訴
    人戊○○、己○○、丙○○、丁○○、庚○○○係林梅之繼承人，且未聲明拋棄
    繼承或限定繼承，以上事實，有放款借據與放款明細登錄卡影本各乙份附卷可證
    ，復為兩造所不爭執，自堪認為真實。是本件兩造之爭點有以下三點：
（一）本件是否有「消費者保護法」規定之適用？
      按所謂消費者，依消費者保護法第二條之立法解釋，指以消費為目的而為交易
      、使用商品或接受服務者而言。銀行或其他金融機構與連帶保證人間所訂立之
      保證契約，乃保證人擔保借款人對金融機構債務之清償責任，金融機構對保證
      人並未提供任何商品或服務，保證人並未因有保證契約而自銀行獲得報償，尚
      非屬消費者保護法所規定有關消費之法律關係，自無消費者保護法之適用（最
      高法院九十年度台上字第二０一一號裁判參照）；故銀行與連帶保證人間所訂
      定之保證契約，乃保證人擔保借款人對銀行債務之清償責任，銀行對保證人並
      不負任何義務，保證人亦無從因保證契約自銀行獲取報償，其性質上屬單務、
      無償契約，並非屬消費之法律關係，保證人亦非消費者，自無消費者保護法之
      適用。又所謂定型化契約應受衡平原則限制，係指締約之一方之契約條款已預
      先擬定，他方僅能依該條款訂立契約，否則，即受不締約之不利益，此際，始
      應適用衡平原則之法理，以排除不公平之「單方利益條款」，蓋此情形，倘貫
      徹「締約自由原則」將使居於經濟上弱者之一方，無締約之可能，而忍受不締
      約之不利益，故縱他方接受該條款而締約，該條款亦應認違反衡平原則而無效
      ，以符平等互惠原則。雖保證人通常係礙於職務從屬或情誼原因，而由借款人
      覓為其與銀行間債務之連帶保證人，惟就保證契約之法律關係而言，保證人既
      係擔保他人間之債務清償責任，並非經濟上之弱者，且未自保證契約獲取任何
      利益，如認保證契約有違民法保護保證人之任意規定，自可不訂定保證契約，
      並不會因未成為保證人而生不利益，或經濟生活受制於銀行不得不為保證人之
      情形。從而，保證人如已同意該條款，而訂定保證契約，該條款依民法第七百
      五十五條之規定，又屬當事人得依特約排除之任意規定，除另有其他無效之原
      因外，保證人即不得主張該條款為無效（台灣高等法院既所屬法院八十四年度
      法律座談會民事類第六號研討結論參照）。由上述實務見解可知，銀行或其他
      金融機構與連帶保證人間所訂立之保證契約，乃保證人擔保借款人對金融機構
      債務之清償責任，金融機構對保證人並未提供任何商品或服務，保證人並未因
      有保證契約而自銀行獲得報償，尚非屬消費者保護法所規定有關消費之法律關
      係，並無消費者保護法之適用；故林梅自願為其子林宏易向上訴人台灣銀行借
      款之連帶保證人，並不適用消費者保護法之相關規定。因此，被上訴人辯稱，
      上訴人與林梅簽訂前開屬定型化契約性質之連帶保證契約前，未給予林梅合理
      之審閱期間，是該連帶保證契約之締約過程有顯失公平之情事，該定型化契約
      條款自應認為無效，且因定型化契約條款除去後，已使該連帶保證契約之內容
      空洞化，無法單獨成立有效之契約，該連帶保證契約自應解為全部無效云云，
      自無可取。
（二）本事件是否有民法第二百四十七條之一所定顯失公平之情形？
      按所謂定型化契約應受衡平原則限制，係指締約之一方之契約條款已預先擬定
      ，他方僅能依該條款訂立契約，否則，即受不締約之不利益，始應適用衡平原
      則之法理，以排除不公平之「單方利益條款」，避免居於經濟弱勢之一方無締
      約之可能，而忍受不締約之不利益，是縱他方接受該條款而締約，亦應認違反
      衡平原則而無效，俾符平等互惠原則。茲保證人既係擔保他人間之債務清償責
      任，並非經濟之弱者，且未自保證契約獲取任何利益，如認保證契約有違民法
      保護保證人之任意規定，自可不訂定保證契約，並不因其未為保證人而生不利
      益，或經濟生活受制於銀行不得不為保證之情形。是保證人如因同意某條款而
      訂定保證契約，該條款又屬當事人得依特約排除之任意規定，除另有其他無效
      之原因外，保證人即不得任指該契約條款為無效。上訴人執此抗辯保證契約顯
      失公平而無效，自不可取（最高法院九十三年度台上字第七一０號裁判參照）
      。經查，林梅係自願為其子林宏易作保，並提供擔保品；且借據上「擔保物提
      供人兼連帶保證人」欄，所蓋之林梅印章與指印其為真正亦為被上訴人所自認
      （參原審卷第二三七、二三八頁）；另證人林進南於原審亦證稱：「（法官：
      是否有擔任系爭借款之對保人？）是我到林梅豐原住處去辦對保的，是林振富
      載我去的。」、「（法官：與抵押權設定資料上林梅之簽名係何人所為？印章
      係何人蓋用？其上之指印係何人所有？）簽名是林振富簽的，印章是我蓋的，
      是我跟林振富拿的，指印是林梅的。因為林振富說他媽媽不識字，林梅也說他
      不識字所以才蓋指印。」、「（法官：如何進行對保手續？有無告知要作何事
      ？林梅當時精神狀態如何？）對保就是核對本人是否同意借款或保證人的意思
      。林梅當初說要提供擔保品時我有跟他說除了提供擔保品外還要當保證人，他
      有同意才會蓋指印，他當時還可以坐起來，我到他家時是在床上，我有跟他做
      短暫的交談，他有做簡單回答，他頭腦應該是清楚的。」（參原審卷第二三八
      、二三九頁），是林梅既係擔保他人間之債務清償責任，並非經濟之弱者，且
      未自保證契約獲取任何利益，如認保證契約有違民法保護保證人之任意規定，
      自可不訂定保證契約，並不因其未為保證人而生不利益，或經濟生活受制於銀
      行不得不為保證之情形；亦即林梅於簽訂本件連帶保證契約時，並非處於無從
      選擇締約對象或無拒絕締約餘地之情況，尚不符合實務上認定定型化契約條款
      因違反誠信原則顯失公平而無效之要件，則本件連帶保證契約自屬有效。
（三）林梅是否係於意識不清與無行為能力之狀態下簽訂本件連帶保證契約？
      經查，被上訴人雖辯稱，林梅長期臥病在床，智力減退，意識不清，毫無行為
      能力，復不識字，無法親自簽約承諾作保，亦不能明暸系爭定型化契約之意義
      ，故其應未同意擔任連帶保證人云云。然被上訴人雖稱林梅「意識不清」與「
      智力減退」無法瞭解保證契約之意義，惟僅屬猜測並無法舉證以實其說；而被
      上訴人所提出之醫院診斷證明書，並未記載林梅有智力減退，意識不清之情況
      ，其上僅記載林梅患有：「肺炎、尿道炎、營養不良、缺血性心臟病與腦栓塞
      。」另林梅雖不識字，然其已經由對保人即證人林進南之解釋明瞭其將擔任其
      兒子向銀行借款之連帶保證人，況且對保時其兒子即借款人林宏易亦在場，對
      保程序若有何瑕疵，何以林宏易未加以糾正？故被上訴人所辨顯不足取。
五、綜上所述，本件上訴人依其與訴外人林梅間訂立之連帶保證契約，請求林梅之繼
    承人即被上訴人連帶清償主債務人林宏易積欠之借款一百三十八萬五千四百十六
    元，及自九十一年六月八日起至清償日止，按年息百分之七點０五三計算之利息
    ，並自九十一年七月九日起至清償日止，在六個月以內之部分，按上開利率百分
    之十，超過六個月部分，按上開利率百分之二十計付違約金，為有理由，自屬有
    據，應予准許。原審就此部分為上訴人敗訴之判決，尚有未洽。上訴意旨指摘原
    判決此部分不當，求予廢棄改判，為有理由。爰由本院予以廢棄改判如主文第二
    、三項所示。
六、本件事證已臻明確，兩造其餘攻擊防禦方法，經核於判決結果無影響，爰不再逐
    一論述。
七、據上論結，本件上訴為有理由，依民事訴訟法第四百五十條、第四百六十三條、
    第七十八條、，判決如主文。
中　　　華　　　民　　　國　　九十四　　年　　　四　　　月　　 十二　　 日
~B1民事第三庭審判長法　官　陳照德
~B2　　　　　　　　法　官　陳成泉
~B3　　　　　　　　法　官　曾謀貴
右為正本係照原本作成。
不得上訴。
~B 　 　　　　　　書記官　王瑩澤
中　　　華　　　民　　　國　　九十四　　年　　　四　　　月　　 十三　　 日
                                                                        Ｂ
